【裁判字號】    99,重訴,59
【裁判日期】    990728
【裁判案由】    拆屋還地
【裁判全文】
臺灣臺北地方法院民事判決            99年度重訴字第59號
原      告  國防部總政治作戰局
法定代理人  王明我
訴訟代理人  徐克銘律師
複代理人    林芳如律師
訴訟代理人  鄭凱威律師
被      告  蔣文白
            劉素貞
            蔣光裕
            蔣光妍
兼上二人共同
法定代理人  蔣興強
上五人共同
訴訟代理人  許文哲律師
上列當事人間拆屋還地事件，本院於民國九十九年七月十九日言
詞辯論終結，判決如下：
    主  文
被告蔣文白應將坐落於台北市○○○○段一小段一二二地號土地
其中如附圖所示A部分面積為三十九平方公尺之增建物、B部分面
積為九平方公尺之地磚、C部分面積為九平方公尺之增建物、D部
分面積為二平方公尺之草坪及E部分面積為九十五點二二平方公
尺之建物拆除後，將該部分土地返還原告，並自民國九十八年十
一月二十六日起至返還上開土地為止，按月給付原告新台幣柒萬
捌仟參佰肆拾陸元。
原告其餘之訴駁回。
訴訟費用由被告蔣文白負擔五分之一，其餘由原告負擔。
本判決原告勝訴部分，於原告以新台幣捌佰伍拾肆萬壹仟捌佰肆
拾柒元以新台幣元供擔保後，得假執行，被告蔣文白如以新台幣
貳仟伍佰陸拾貳萬伍仟伍佰肆拾元預供擔保後，得免為假執行。
原告其餘假執行之聲請駁回。
    事實及理由
一、按訴訟全部或一部之裁判，以他訴訟之法律關係是否成立為
    據者，法院得在他訴訟終結前以裁定停止訴訟程序。前項規
    定，於應依行政爭訟程序確定法律關係是否成立者準用之。
    但法律別有規定者，依其規定。民事訴訟法第一百八十二條
    固有明文規定，惟按所謂訴訟全部或一部之裁判，以他訴訟
    之法律關係是否成立為據者，係指他訴訟之法律關係是否成
    立，為本件訴訟先決問題而言，此有最高法院七十二年度台
    抗字第四三三號裁判要旨可資參照。本件原告本於其為坐落
    於台北市○○區○○段一小段一二二地號土地（下稱系爭土
    地）之國有土地管理人之地位，依據民法第七百六十七條之
    規定提起本訴，請求被告應拆屋還地等，被告則以被告蔣文
    白於民國四十九年一月十一日依據國防部總政治部（原告之
    前身，後於「總政治作戰局組織條例」完成法制作業程序後
    ，於九十一年三月一日為「總政治作戰局」並正式運作）之
    （49）詳議部字第0041號撥地命令（下稱系爭撥地命令）而
    於系爭土地上自費興建門牌號碼為台北市○○○路三二巷九
    號建物（下稱系爭建物），之後系爭命令雖經原告於九十八
    年十月七日以國政眷服字第0980014136號函予以撤銷，然被
    告蔣文白業已提起訴願，求為撤銷上開命令之情事，主張本
    案被告是否無權占用系爭土地，宜待行政訴訟之結果確定後
    再進行本案訴訟，而聲請裁定止本案訴訟。然所謂行政處分
    ，係指官署本於行政權之作用，就特定事件，對於特定個人
    所為發生公法上效果之處置而言，系爭撥地命令之依據，衡
    情應屬當時由國防部頒佈用以規範國軍及軍眷在台生活之「
    國軍在台軍眷業務處理辦法」，原告應無可能在缺乏法源依
    據之情狀下，遽而將其代管之系爭土地逕自撥予部分土地交
    由被告蔣文白興建建物。故原告依據上開辦法將系爭土地部
    分土地撥予被告蔣文白自費興建供其個人與眷屬居住生活之
    建物，雖屬原告為國家處理公務，但與被告蔣文白間就系爭
    土地所產生之法律關係，仍屬私法上之契約關係，並非發生
    公法上效果之行政處分（最高行政法院六十年裁字第二三三
    號、六十一年裁字第一五九號裁判要旨參照），故本院認為
    被告是否無權占用系爭土地，並不以上開行政訴訟之結果為
    據，爰不為本件停止訴訟之裁定，先予敘明。
二、原告主張：
（一）系爭土地為中華民國所有，原告為管理機關。被告蔣文白
      前因原國防部總政治部所核發之系爭撥地命令，而於系爭
      土地其上興建門牌號碼為台北市○○○路三二巷九號建物
      （下稱系爭建物）為眷舍住用之撥地自建戶，現系爭建物
      並由被告等人占有中。
（二）嗣後被告蔣文白於五十七年十二月三十一日獲配門牌號碼
      為台北市○○路五零一巷十二弄九號「大直東村」眷舍，
      並經改遷建至台北市○○街二０八巷五十四號七樓「大安
      新城」安置，依據「國軍軍眷業務處理作業要點暨作業注
      意事項」第拾壹、二、（一）之規定「對於重配眷舍之處
      理規定如下：當事人或軍眷不得請求任何補償或賠償：（
      一）配兩眷舍者，收回其後配之眷舍，如係改建之眷（國
      ）宅，則收回先配之眷舍，或後建之眷（國）宅」故國防
      部於九十八年十月七日以國政眷服字第0980014136號函註
      銷系爭撥地命令並終止與其後就上開土地之使用借貸關係
      ，以收回該先配之土地。是以被告蔣文白就系爭建物所占
      用之上開土地，自九十八年十月七日起即已無法律上之權
      源，應屬無權占用，原告爰本於系爭土地管理機關之地位
      ，依據民法第七百六十七條之規定，訴請被告蔣文白應拆
      除系爭建物之後，將該部分土地返還原告，以及其餘占用
      上開土地之被告，應自系爭建物中遷出。
（三）「眷舍分配以一戶一舍為原則，其眷屬擔任公職已配有眷
      舍，或當事人服務地區調動未申請調換原配之眷舍者，不
      得重配，亦不得兼配」、「眷舍分配，以一戶一舍為限」
      、「對重配眷舍之處理規定如下，當事人或軍眷並不得請
      求任何補償或賠償；一、配兩眷舍者，收回其後配之眷舍
      ，如係改建之眷國宅，則收回先配之眷舍，或後建之眷國
      宅」、「拾壹、眷舍註銷工作：二、對於重配眷舍之處理
      如下：當事人或軍眷不得請求任何補償或賠償：（一）配
      兩舍者，收回其後配之眷舍，如係改建之眷（國）宅，則
      收回先配之眷舍，或後建之眷（國）宅」，五十七年五月
      二十七日修正發佈之「國軍在台軍眷業務處理辦法第七十
      八條、八十六年一月二十二日修正發佈更名之國軍軍眷業
      務處理辦法第二十條、九十一年十二月三十一日發佈施行
      之國軍軍眷業務處理作業要點第拾壹、二、（一）條規定
      甚詳。故撥地自建戶之權利義務關係，乃係依據已廢止之
      「國軍在台軍眷業務處理辦法」及「國軍軍眷業務處理作
      業要點」為其規範之基礎，借用人於借用土地興建眷舍時
      ，自有遵守上開規定之意思並將之視為契約之一部，此外
      ，無償將土地貸與借用人興建眷舍使用，其性質上為一受
      益處分，借用人享有之權利既由上述規定而來，自應知悉
      該規定之存在並應遵守上開規定所賦予之義務，若有違反
      所應遵守之義務，自屬違反約定之行為。而民法第四百七
      十二條第二款規定「有左列各款情形之一者，貸與人得終
      止契約：二、借用人違反約定或依物之性質而定之方法使
      用借貸物，或未經貸與人同意，允許第三人使用者。」被
      告蔣文白就所占用興建系爭建物之土地，與原告間應屬使
      用借貸之契約關係，被告蔣文白既然之後獲配原「大直東
      村」眷舍，顯然違反上述不得重複配舍之規定，自屬民法
      第四百七十二條第二款「違反約定」之終止使用借貸契約
      之事由，原告自得終止與被告蔣文白間就系爭土地前中上
      開土地部分之使用借貸契約。而國防部註銷系爭撥地命令
      同時具有一併終止原告就系爭土地之上開土地部分與被告
      蔣文白間之使用借貸契約關係之意思表示。
（四）被告等占用系爭土地其中如附圖所示A、B、C、D、E部分
      土地，面積共計一百六十三點二二平方公尺，自九十八年
      十月八日起，已無法律上之權源，故自九十八年十月八日
      起至遷出之日為止，被告應返還相當於租金之不當得利。
      系爭土地之申報地價為每平方公尺五萬七千六百元，依此
      計算被告占用之土地總價值應為九百四十萬一千四百七十
      二元，依土地法第九十七條之年息百分之十計算，年租金
      應為九十四萬零一百四十七元，每月租金金額為七萬八千
      三百四十六元，是被告應自九十八年十月八日起至遷出之
      日為止，按月給付原告七萬八千三百四十六元。
（五）對於被告抗辯之陳述：
   1、被告雖然辯稱系爭建物並非眷舍，亦未如被告蔣文白所獲
      配之原大直東村眷舍由國防部列冊管理，自不生重複配舍
      之問題，惟按凡以前奉准在眷村範圍公有土地上，自費建
      築之眷舍有案者，應列為公產管理，不准出租、頂讓、或
      經營工商業，房地不准出賣及作租押處分，將來國軍營地
      變更用途處理時，應配合實施，不得異議，七十八年六月
      二十六日修正公布之國軍軍眷業務處理辦法第一百三十一
      條第一項有明文規定，次按本條例所稱國軍老舊眷村，係
      指於中華民國六十九年十二月三十一日以前興建完成之軍
      眷住宅，具有下列各款情形之一者，三、政府提供土地由
      眷戶自費興建者，國軍老舊眷村改建條例第三條第一項亦
      規定甚詳。是凡於公有土地上自費建築者，即應列為公產
      管理，嗣八十五年二月五日所制定公布之國軍老舊眷村改
      建條例亦作相同之解釋規定。是被告辯稱以國軍軍眷業務
      處理辦法第一百十四條第五款、第一百四十二條之規定，
      辯稱系爭建物並非公款所建，不符合眷舍之要件，並非可
      採。
   2、國防部註銷系爭撥地命令之行政處分，致使被告等人占用
      系爭土地之法律權源產生喪失之效果，其性質應屬形成處
      分，於處分做成時即已產生法律效力，對於處分相對人、
      利害關係人及原處分機關產生實質上之拘束力，不因提起
      行政救濟與否而受影響，於註銷系爭撥地命令之處分未經
      依法撤銷之前，其效力自仍繼續存在。故被告辯稱被蔣文
      白業已提起訴願，註銷系爭撥地命令之行政處分尚未確定
      ，被告等尚非無權占用系爭土地，為無理由。
   3、被告蔣文白雖就國防部撤銷系爭撥地命令之行政處分提起
      訴願，縱經撤銷然所撤銷者僅為該註銷處分之公法上效力
      ，並無撤銷原告所為終止系爭土地使用借貸契約關係之法
      律上效力，從而原告仍得於終止系爭土地之使用借貸關係
      之後，請求被告拆除系爭建物並返還所占用之土地。
   4、而被告蔣興強、劉素貞、蔣光裕、蔣光妍現仍設籍於系爭
      建物之事實，有渠等之戶籍謄本為證，故上開被告是否並
      未居住於系爭建物因而占用系爭土地其中如附圖所示A、B
      、C、D、E部分土地，並非無疑。基於原告為維護國有財
      產之立場，仍有將渠等列為本案被告之必要。
（六）綜上，原告爰為訴之聲明並求為判決：被告應自系爭建物
      遷出，被告蔣文白應將系爭建物拆除後，被告應將系爭建
      物之基地即如附圖所示A、B、C、D、E部分土地返還原告
      ，及自九十八年十月八日起至遷出之日為止，按月給付原
      告七萬八千三百五十六元，原告願供擔保，請准宣告假執
      行。
二、被告辯稱：
（一）國防部雖然註銷系爭撥地命令，然被告蔣文白對於上開註
      銷系爭撥地命令之行政處分，認為有違反法令之虞，故已
      於法定期間內提起訴願，迄今仍待行政院訴願委員會審理
      中。而國防部無非依據「國軍軍眷業務處理作業要點暨作
      業注意事項」第拾壹、二（一）之規定，而註銷系爭撥地
      命令，然上開注意事項之前身為四十五年一月十一日頒佈
      之「國軍在台軍眷業務處理辦法」，依據該辦法第九十四
      條之規定「本辦法所稱眷舍，係指由公款所建，及產權屬
      於國（公）有，分由各軍種單位管理或指定其所屬單位代
      為管理者為限」，由此可知，「眷舍」之構成要件有三即
      ：係由公款所興建之房屋；房屋之產權屬於國有或公有；
      房屋由各軍種單位管理或指定其所屬單位代管。然系爭建
      物為被告蔣文白依據系爭撥地命令，歷經建築線指定、申
      請建築執照、營造執照而後於現址自費興建，故系爭建物
      並非上開辦法所指之眷舍，故系爭建物並無上開辦法第一
      百四十四條第一款之適用。此外，系爭撥地命令行政處分
      於上開注意事項作成時，屬業已終結之事實或法律關係，
      而系爭撥地命令之行政處分法律效果亦在現實生活中具體
      實現，且上開注意事項亦無溯及既往之特別規定，故原告
      註銷系爭撥地命令之處分應屬違法。而於國防部註銷系爭
      撥地命令之行政處分尚未確定之前，被告仍有使用系爭土
      地之合法權源。
（二）原告雖主張註銷系爭撥地命令之行政處分，其目的雖在註
      銷被告蔣文白所領有之撥地命令，然同時具有一併終止原
      告就系爭土地與被告蔣文白間使用借貸契約之意思表示，
      及國防部之註銷處分於被告蔣文白提起救濟程序請求撤銷
      ，然縱經撤銷，亦不外為註銷處分之公法上效力，並無撤
      銷原告所為終止系爭土地使用借貸契約意思表示之效力，
      然原告提起本訴請求拆屋還地之理由，無非以系爭撥地命
      令業經註銷為前提，一旦上開註銷之行政處分經行政訟爭
      程序撤銷之後，其公法上之效力依據行政程序法第一百十
      八條之規定固然溯及既往失效，縱認該註銷處分有其他民
      事上之效效力，於該處分撤銷之後，其民事上效力亦應依
      據民法第一百十四條之規定視為自始無效。豈容留有經撤
      銷後之行政處分繼續發生民事終止契約意思表示之效力之
      餘地。而原告主張依註銷處分為終止系爭土地使用借貸關
      係之意思表示，並以被告有重複配舍之情事而違反民法第
      四百七十二條第二款規定為終止契約之事由，然原告亦自
      陳系爭註銷處分為一形成處分，即兩造間自應係以公法關
      係為斷，再無發生私法上契約之法律關係。再者，縱認系
      爭撥地命令係授與被告蔣文白於系爭土地上自費興建系爭
      建物，而於原告與被告蔣文白間成立使用借貸關係，然依
      據區分公、私法契約之學說理論，因原告係以高權主體之
      地位為契約之締結，且該使用借貸契約之權利義務關係係
      依據軍眷處理辦法而非民法之規定，故原告與被告蔣文白
      間就系爭土地之使用借貸關係應為公法關係，而非私法契
      約。此外，除被告蔣文白以外，其餘被告並未實際占用系
      爭土地，故原告對被告蔣興強、劉素貞、蔣光裕及蔣光妍
      等人為本案請求，應非有據。
（三）又系爭建物為被告蔣文白自費興建，並非眷舍，前已述及
      ，又依據當時有效之軍眷處理辦法第一百十六條第五款、
      第一百四十二條之規定「眷必歸戶，戶必歸村，每一眷村
      軍均由所隸屬軍種指定列管單位實施管理」、「公（營）
      地自費興建眷舍申請列管，應提供下列資料（下略）」，
      可見上開辦法確實有意區分由公款興建且由軍方列管之眷
      舍與自費興建之房屋之不同，故系爭建物既然非屬眷舍，
      自不生重複配舍之問題，原告主張被告蔣文白重複配舍而
      違反民法第四百七十二條第二款之規定，即屬無理由。
（四）而財政部所頒佈之九十八年度房屋及土地一般租金標準，
      土地之當地一般租金標準係依照土地申報地價之百分之五
      計算，而台北市出租基地之租金亦係按照土地申報地價年
      息百分之五計收，則依據上開標準，現行土地租金應以土
      地申報地價年息百分之五記算為適當，原告請求按照年息
      百分之十計算，應屬過高，縱令原告請求返還不當得利有
      理由，其得請求相當於租金之不當得利，應為每月三萬九
      千一百七十三元為當。
（五）綜上，被告爰為答辯聲明並求為判決：原告之訴駁回，如
      受不利判決，願供擔保請准宣告免為假執行。
三、首查：
（一）系爭土地為中華民國所有，原告為管理機關。原告前以系
      爭撥地命令將系爭土地交由被告蔣文白自費建築眷舍，嗣
      蔣文白出資在系爭土地上興建房屋，並於五十年三月十一
      日辦妥第一次登記，依據建物登記謄本之記載，建物總面
      積為九五點二二平方公尺。
（二）系爭建物現由被告蔣文白占有使用，占用系爭土地其中如
      附圖所示A、B、C、D、E部分土地，其中E部分面積為九五
      點二二平方公尺為原登記建物範圍以外，另有A、B增建部
      分，面積分別為三十九平方公尺、十八平方公尺，以及B
      部分面積為九平方公尺，現鋪設地磚，與D部分面積二平
      方公尺，現為草地。
（三）原告復於五十七年十二月三十一日分配門牌臺北市○○路
      五零一巷十二弄九號「大直東村」眷舍予被告蔣文白，並
      因改建遷移至臺北市○○街二零八巷五四號七樓「大安新
      城」安置。
（四）原告於九十八年十月七日以國政眷服字第0980014136函文
      註銷系爭撥地命令，被告蔣文白已收受該處分書，並於法
      定期間內就上開處分提起訴願。
    以上事實，為兩造所不爭執，並有原告所提出之系爭撥地命
    令（原證一）、系爭土地登記謄本（原證二）、系爭建物登
    記謄本（原證三）、大直東村眷戶名冊（原證五）、大安新
    城眷戶名冊（原證六）、原告之上開九十八年十月七日行政
    處分（原證七）各一份為證，上開第（二）項事實並經本院
    會同台北市松山區地政事務所派員現場勘驗屬實，並有複丈
    成果圖一份可稽，應屬實在，先予確認。
四、其次，原告主張其之前雖與被告蔣文白間就系爭土地成立使
    用借貸契約，被告蔣文白得於系爭土地上自費興建房屋，然
    原告現已終止上開契約，故被告等人占用系爭土地已無法律
    上之權源，爰訴請被告拆屋還地並自契約終止時起按月給付
    相當於租金之不當得利，然為被告所不承認，並以前揭情事
    資為抗辯，是本案兩造所爭執而應先予釐清者，應為下列事
    項即：
（一）被告蔣文白占用系爭土地其中如附圖所示A、B、C、D、E
      部分土地，是否有法律上之權源？原告請求其餘被告遷出
      系爭建物並返回上開土地，是否有據？
（二）原告請求被告給付相當於租金之不當得利，是否有據？數
      額為何？
五、查原告雖發給系爭撥地命令予被告蔣文白，以為被告蔣文白
    於系爭土地上興建房屋之依據，且系爭撥地命令記載「茲准
    撥用本部代管台北市○○路松山區○○段土地一塊交由該員
    （蔣文白上校）自費建築眷舍之用」，此有系爭撥地命令一
    份在卷可稽。然原告將系爭土地部分土地撥予被告蔣文白自
    費興建供其個人與眷屬居住生活之建物，雖屬原告基於為國
    家處理公務所為，但原告與被告蔣文白間就系爭土地所產生
    之法律關係，仍屬私法上之契約關係，前已述及，換言之，
    原告與被告蔣文白就系爭土地之法律關係，並不因核發系爭
    撥地命令，而當然轉換為發生公法上效果之行政處分。
六、本於上述說明，原告與被告蔣文白間就系爭土地間之法律關
    係為私法上之使用借貸關係，則雙方之權利義務，即應按照
    雙方於締約時所合致之意思表示，與使用借貸關係之相關法
    律規定以為決定。原告同意無償將系爭土地撥予被告蔣文白
    自費興建房屋，與被告蔣文白間就系爭土地成立使用借貸關
    係，依據「國軍在台軍眷業務處理辦法」第一條之規定「為
    謀安定在台軍眷生活，使將士無後顧之憂，藉以振奮士氣，
    提高服務情緒，特訂定本辦法」以觀，原告之締約動機與目
    的，應在於實踐上開辦法之意旨，亦即使當時之將士即具上
    校軍階之被告蔣文白得以獲得基地興建房屋，藉此安定其本
    身與眷屬之生活，而被告蔣文白為締約之意思表示合致，亦
    應充分認知原告之上開締約動機與目的。換言之，如被告蔣
    文白並非將士軍人，則原告自無提供系爭土地供其興建房屋
    並藉以安定生活之理由與必要。按解釋意思表示，應探求當
    事人真意，不得拘泥於所用之辭句，民法第九十八條定有明
    文。蓋解釋意思表示，端在探求表意人為意思表示之目的性
    ，是故，於探求當事人立約真意時，所應力求者，乃於解釋
    契約條款時，斟酌當事人訂約時客觀上所存在之一切情事，
    以契約當事人所欲達成之契約目的為基準，不違背契約本質
    ，而為符合公平正義之契約解釋。至所謂契約之目的，係指
    當事人基於契約內容所欲達成之效果。據此，原告與被告蔣
    文白間就系爭土地所成立之使用借貸契約，即應以上開「安
    定將士即被告蔣文白與其眷屬之生活」之意旨，以為契約解
    釋之原則。從而原告既然提供系爭土地供被告蔣文白興建房
    屋藉此安定其本身與眷屬之生活，如被告蔣文白另以其軍人
    身份申請眷舍，即難謂符合上開契約之意旨。
七、再查，被告蔣文白嗣後復於五十七年十二月三十一日分配門
    牌臺北市○○路五零一巷十二弄九號「大直東村」眷舍予被
    告蔣文白，並因改建遷移至臺北市○○街二零八巷五四號七
    樓「大安新城」安置一事，前已敘及。系爭房屋係位於台北
    市○○○路，上開眷舍係位於台北市○○街，均屬台北市○
    ○地段，一般薪水階級之民眾，窮其一生薪水收入，尚且難
    以於上開地段購得不動產，然被告蔣文白得以無償使用系爭
    土地而於其上建屋，同時獲配上開眷舍，若謂被告蔣文白無
    償使用系爭土地，仍符合上開使用借貸契約之目的即安定被
    告蔣文白與其眷屬之生活，實與社會通念相去甚遠。則原告
    主張被告蔣文白因另獲配眷舍而違反上開使用借貸契約之約
    定，應為可採。然原告主張其前以上開函文之行政處分為終
    止上開使用借貸契約關係之意思表示，已將公法上之行政處
    分與私法上之契約關係混為一談，並非可採，而原告之本案
    起訴狀繕本已經敘明原告有終止上開使用借貸契約之意思，
    本院認為原告已以本案起訴狀繕本送達被告蔣文白之方式，
    為終止上開使用借貸契約之意思表示，而被告蔣文白收受本
    案起訴狀繕本之日為九十八年十一月二十五日，此有本院送
    達證書一份在卷可稽，是上開使用借貸契約應於上開期日之
    生終止之效力。
八、承上所述，原告主張其與被告蔣文白間就系爭土地之使用借
    貸契約業已終止，應為有理由，按所有人對於無權占有或侵
    奪其所有物者，得請求返還之。對於妨害其所有權者，得請
    求除去之，民法第七百六十七條有明文規定。系爭建物僅其
    中如附圖所示E部分為原登記之建物，其餘增建與鋪設草坪
    、地磚之A、B、C、D部分，是否為系爭撥地命令所記載或原
    使用借貸契約之範圍內？被告並未舉證以實其說，況且上開
    使用借貸契約既然已經終止，被告蔣文白就上開土地應不得
    再本於使用借貸契約而占用。至被告辯稱被告蔣文白係本於
    系爭撥地命令而占用系爭土地，然原告與被告蔣文白間就系
    爭土地之法律關係為使用借貸關係，並非原告以系爭撥地命
    令而為公法上之行政處分，前以述及，則系爭撥地命令尚不
    足以作為被告蔣文白占用系爭土地之法律上權源。據此，原
    告請求被告蔣文白拆除系爭土地其中如附圖所示A、B、C、D
    、E部分之建物與草坪、地磚等，將該部分土地返還原告，
    依據上開法文之規定，洵屬有據，應予准許。至其餘被告部
    分，被告否認被告劉素貞、蔣光裕、蔣光妍、蔣興強現居住
    於系爭建物，而上開被告雖然設籍於系爭建物之地址，此有
    原告所提出之戶籍謄本為憑，然設籍於上址之事實，並不足
    以證明渠等實際居住於系爭建物之內，此外，原告亦未能舉
    證證明上開被告實際居住於系爭建物，是原告請求被告劉素
    貞、蔣光裕、蔣光妍、蔣興強應自系爭建物中遷出並將該部
    分土地返還原告，為無理由，不能准許。
九、按無法律上之原因而受利益，致他人受損害者，應返還其利
    益。民法第一百七十九條第一項有明文規定，復按無權占有
    他人土地，可能獲得相當於租金之利益，為社會通常之觀念
    ，最高法院亦著有六十一年台上字第一六九五號裁判要旨可
    資參照。被告蔣文白於上開使用借貸契約終止後，占用系爭
    土地如附圖所示ABCDE部分土地而並無權利之權源，是原告
    請求被告蔣文白就其所占用之上開土地，應自使用借貸契約
    終止後至遷讓返還土地予原告為止，返還相當於租金之不當
    得利，應屬有據。至被告劉素貞、蔣光裕、蔣光妍、蔣興強
    等人，因原告無法證明渠等有占用上開土地之事實，故原告
    請求渠等返還相當於租金之不當得利，即為無理由。
十、再按城市地方房屋之租金，以不超過土地及其建築物申報總
    價年息百分之十為限，第九十七條之規定，於租用基地建築
    房屋均準用之，土地法第九十四條第一項、第一百零五條有
    明文規定。系爭土地之申報地價為每平方公尺五萬七千六百
    元，此有系爭土地登記謄本在卷為憑（原證二），則以被告
    蔣文白占用系爭土地面積共計一百六十三點二二平方公尺計
    算，上開土地總價為九百四十萬一千四百七十二元，本院斟
    酌系爭土地係位於台北市○○地段、臨十一公尺寬道路、附
    近為住宅區、生活機能便利等一切情狀，認為原告請求被告
    蔣文白給付按照土地總價年息百分之十計算之相當於租金之
    不當得利，即年租金九十四萬零一百四十七元、每月租金七
    萬八千三百四十六元，應屬適當。然上開使用借貸契約應於
    九十八年十一月二十五日終止，則被告蔣文白返還相當於租
    金之不當得利，應自終止後之翌日起算，是原告對於被告蔣
    文白之上開請求，應自九十八年十一月二十六日起至返還上
    開土地之日為止，按月給付原告七萬八千三百四十六元，為
    有理由，應予准許，逾此部分，為無理由，應予駁回。
十一、綜上所述，原告如其訴之聲明所示之請求，應以其中請求
      被告蔣文白拆除系爭土地如附圖所示之A、B、C、D、E部
      分建物後將該部分土地返還原告，並自九十八年十一月二
      十六日起至返還上開土地為止，按月給付原告七萬八千三
      百四十六元，為有理由，應予准許，逾此部分，為無理由
      ，應予駁回。
十二、兩造均陳明願供擔保，請准宣告假執行及免為假執行，就
      原告勝訴部分，經核並無不合，爰分別酌定相當之金額准
      許之，就原告敗訴部分，其假執行之聲請即失所附麗，應
      併予駁回。
十三、本案事證已臻明確，兩造其餘主張與攻擊防禦方法，經核
      均與本案判決結果無影響，爰不一一予以審酌，附此敘明
      。
據上論結，本件原告之訴為一部有理由，一部無理由，依民事訴
訟法第七十九條前段、第八十五條第一項前段、第三百九十條第
二項、第三百九十二條第二項，判決如主文。
中    華    民    國    99    年    7    月     28    日
                  民事第四庭    法  官  匡  偉
以上正本係照原本作成
如對本判決上訴，須於判決送達後20日內向本院提出上訴狀
中    華    民    國    99    年    7    月     28    日
                                書記官  巫玉媛

司法院資訊處製作；財團法人民間司法改革基金會備份。
